---
title: "Upstream analysis of amplicon based on qiime2 platform"
author:
  - ChaoChang
documentclass: ctexart
keywords:
  - qiime2
  - amplicon,R

geometry: "left=1cm,right=1cm,top=2cm,bottom=2cm"
output:
  rticles::ctex:
    fig_caption: yes
    number_sections: yes
    toc: yes
    toc_depth: 4
---

# software installation
## isntall miniconda


```{r eval=FALSE}

wget -c https://repo.anaconda.com/miniconda/Miniconda3-latest-Linux-x86_64.sh
bash Miniconda3-latest-Linux-x86_64.sh
```

```{r eval=FALSE}

```

## Modify the conda configuration file


```{r eval=FALSE}
auto_activate_base: false
show_channel_urls: true
report_errors: false

channels:
  - defaults
  - bioconda
  - conda-forge
default_channels:
  - https://mirrors.tuna.tsinghua.edu.cn/anaconda/pkgs/main
custom_channels:
  conda-forge: https://mirrors.tuna.tsinghua.edu.cn/anaconda/cloud
  bioconda: https://mirrors.tuna.tsinghua.edu.cn/anaconda/cloud
  qiime2: https://mirrors.tuna.tsinghua.edu.cn/anaconda/cloud
  msys2: https://mirrors.tuna.tsinghua.edu.cn/anaconda/cloud
  menpo: https://mirrors.tuna.tsinghua.edu.cn/anaconda/cloud
  pytorch: https://mirrors.tuna.tsinghua.edu.cn/anaconda/cloud
  pytorch-lts: https://mirrors.tuna.tsinghua.edu.cn/anaconda/cloud
  simpleitk: https://mirrors.tuna.tsinghua.edu.cn/anaconda/cloud
```





## install qiime2

```{r eval=FALSE}
mamba env create -n qiime2-2022.2 --file qiime2-2022.2-py38-linux-conda.yml
```


## Download and import the database



```{r eval=FALSE}
mamba activate qiime2-2022.2
```

### Greengenes(13_8)

```{r eval=FALSE}
## 数据库来源: https://docs.qiime2.org/2022.2/data-resources/
## 下载并解压
wget -c \
  ftp://greengenes.microbio.me/greengenes_release/gg_13_5/gg_13_8_otus.tar.gz
tar xf gg_13_8_otus.tar.gz

## 改造taxon文件, 使其符合基本要求
sed -i "1iFeature ID\tTaxon" gg_13_8_otus/taxonomy/99_otu_taxonomy.txt

## 导入taxon注释文件
qiime tools import \
  --type 'FeatureData[Taxonomy]' \
  --input-format TSVTaxonomyFormat \
  --input-path  gg_13_8_otus/taxonomy/99_otu_taxonomy.txt \
  --output-path gg_13_8_taxon.qza

## 导入fasta序列
qiime tools import \
  --input-path gg_13_8_otus/rep_set/99_otus.fasta \
  --type 'FeatureData[Sequence]' \
  --output-path gg_13_8_seqs.qza
```

### SILVA(release 138)

这个数据下载下来时, 就已经是qiime2的格式了, **不需要**再进行改造和转换为qiime2格式了,**我们主要使用该数据库**

```{r eval=FALSE}
# 数据库来源: https://docs.qiime2.org/2022.2/data-resources/
wget -c https://data.qiime2.org/2022.2/common/silva-138-99-seqs.qza
wget -c https://data.qiime2.org/2022.2/common/silva-138-99-tax.qza
```

### UNITE数据库

```{r eval=FALSE}
## 数据库来源: https://unite.ut.ee/repository.php
## 访问 https://plutof.ut.ee/#/doi/10.15156/BIO/1264763 , 点击下载, 填写信息
## 此处假定下载的文件名为 unite.tgz
## 解压
tar xf unite.tgz

## 改造taxon文件, 使其符合基本要求
sed -i "1iFeature ID\tTaxon" \
  unite/developer/sh_taxonomy_qiime_ver8_dynamic_s_10.05.2021_dev.txt

## 导入taxon注释文件
qiime tools import \
  --type 'FeatureData[Taxonomy]' \
  --input-format TSVTaxonomyFormat \
  --input-path  unite/developer/sh_taxonomy_qiime_ver8_dynamic_s_10.05.2021_dev.txt \
  --output-path unite_taxon.qza

##导入fasta参考序列
qiime tools import \
  --input-path unite/developer/sh_refs_qiime_ver8_dynamic_s_10.05.2021_dev.fasta \
  --type 'FeatureData[Sequence]' \
  --output-path unite_seqs.qza

## 在真菌中为原始的 unite_seqs.qza
qiime feature-classifier fit-classifier-naive-bayes \
--i-reference-reads unite_seqs.qza \
--i-reference-taxonomy unite_taxon.qza \
--o-classifier classifier-unite.qza
```

### Pr2数据库
```{r eval=FALSE}
## 导入taxon注释文件
qiime tools import \
--type 'FeatureData[Taxonomy]' \
--input-format HeaderlessTSVTaxonomyFormat   \
--input-path pr2_version_4.14.0_SSU_mothur.tax \
--output-path pr2_taxon.qza

##导入fasta参考序列
qiime tools import \
--type 'FeatureData[Sequence]' \
--input-path pr2_version_4.14.0_SSU_mothur.fasta \
--output-path pr2_seqs.qza

##18s v3-v4
export primer_f=CGCGGTAATTCCAGCTCCA
export primer_r=TTGGYRAATGCTTTCGC

qiime feature-classifier extract-reads \
--i-sequences pr2_seqs.qza \
--p-f-primer $primer_f \
--p-r-primer $primer_r \
--o-reads pr2_ref_seqs.qza

qiime feature-classifier fit-classifier-naive-bayes \
--i-reference-reads pr2_ref_seqs.qza \
--i-reference-taxonomy pr2_taxon.qza \
--o-classifier classifier-pr2.qza
```


## 构建特异性注释文件

### 截取参考序列

截取序列的目的是为了提高注释器的敏感性，但此处需要注意一点，**真菌**是**不需要**进行裁剪的, 只有**细菌**才**需要**裁剪


```{r eval=FALSE}
# 声明前后引物(根据你实际的来设定)

## 由于后续操作方法基本相同, 故统一
## 以silva/silva-138-99-seqs.qz代指原始长度的细菌参考序列, 
## 以seqs.qza代指裁剪过的细菌参考序列，或者原始的真菌参考序列
## 以taxon.qza 代指注释文件

## 16s v4区 蓝藻特异性引物
export primer_f=GGGGAATYTTCCGCAATGGG
export primer_r=GACTACWGGGGTATCTAATCCCWTT
## 16s v4-v5区 515F-926R
export primer_f=GTGYCAGCMGCCGCGGTAA
export primer_r=CCGYCAATTYMTTTRAGTTT
## 18s v9区 1380F-1510R
export primer_f=CCCTGCCHTTTGTACACAC
export primer_r=CCTTCYGCAGGTTCACCTAC
## 18s v3-V4区 1380F-1510R
export primer_f=CGCGGTAATTCCAGCTCCA
export primer_r=TTGGYRAATGCTTTCGC
```
```{r eval=FALSE}

qiime feature-classifier extract-reads \
    --i-sequences /data/db/amplicon/silva-138-99-seqs.qza \
    --p-f-primer $primer_f \
    --p-r-primer $primer_r \
    --p-min-length 50 \
    --p-max-length 500 \
    --o-reads seqs.qza
```
### 只保留细菌序列
```{r eval=FALSE}
qiime taxa filter-seqs \
    --i-sequences seqs.qza \
    --i-taxonomy /data/db/amplicon/silva-138-99-tax.qza \           
    --p-include Bacteria \
    --o-filtered-sequences ref-seqs-Bacteria.qza
```
### 安装依赖
```{r eval=FALSE}
conda install -c conda-forge -c bioconda -c qiime2 -c defaults xmltodict
pip install git+https://github.com/bokulich-lab/RESCRIPt.git
```
### 只保留细菌注释信息
```{r eval=FALSE}
qiime rescript filter-taxa \
    --i-taxonomy /data/db/amplicon/silva-138-99-tax.qza \
    --m-ids-to-keep-file ref-seqs-Bacteria.qza \
    --o-filtered-taxonomy ref-seqs-Bacteria-tax.qza
```

**构建注释器**注意注意:**细菌**输入的是**裁剪后**的参考序列，**真菌**输入的是**原始**的参考序列，若是使用515F-970R此对引物可直接从官网下载

### 构建注释文件
```{r eval=FALSE}
# seqs.qza 在细菌注释器中为 修剪后的 seqs_trim.qza,
# 在真菌中为原始的unite_seqs.qza
# 耗费时间1.5h
qiime feature-classifier fit-classifier-naive-bayes \
    --i-reference-reads ref-seqs-Bacteria.qza \
    --i-reference-taxonomy ref-seqs-Bacteria-tax.qza \
    --o-classifier classifier-Bacteria.qza
```



###蓝细菌
```{r eval=FALSE}
#蓝藻特异性引物v4区
export primer_f=GGGGAATYTTCCGCAATGGG
export primer_r=GACTACWGGGGTATCTAATCCCWTT

qiime feature-classifier extract-reads \
--i-sequences silva-138-99-seqs.qza \
--p-f-primer $primer_f \
--p-r-primer $primer_r \
--p-min-length 50 \
--p-max-length 500 \
--o-reads seqs1.qza


#只保留细菌序列
qiime taxa filter-seqs \
--i-sequences seqs1.qza \
--i-taxonomy silva-138-99-tax.qza \
--p-include Bacteria \
--o-filtered-sequences ref-seqs-cyanobacteria.qza


#只保留细菌注释信息
qiime rescript filter-taxa \
--i-taxonomy silva-138-99-tax.qza \
--m-ids-to-keep-file ref-seqs-cyanobacteria.qza \
--o-filtered-taxonomy ref-seqs-cyanobacteria-tax.qza
```


经过上述步骤我们终于做好了全部的准备工作，安装好了分析软件，构建好了特异性注释文件;下面开始真正的数据分析实战环节

# 数据分析前处理

在获得测序数据后, 我们需要首先对数据进行质量检测, 看看测序质量如何, 这里主要用的的检测软件为fastqc和multiqc。
根据笔者的经验, 一般微生物真菌its在测序时会产生大量的接头序列, 这对后续分析产生较大的影响, 需要去掉。由于扩增子分析中dada2会自己质控, 不需要提前质控, 因此笔者通常会在检测之后, 用fastp软件去接头, 并删掉尾部最后一个碱基, 不对序列做其他的质控, 以防影响后续dada2的质控算法。

## conda安装相关软件, 并激活环境
```{r eval=FALSE}

mamba create -n bio fastp fastqc multiqc tree parallel -y
mamba activate bio
```

## 创建分析目录
```{r eval=FALSE}

mkdir -p \
  0.report/{raw_fq,raw_fq_mq,clean_fp,clean_fp_mq,clean_fq,clean_fq_mq}
mkdir 1.raw
mkdir 2.clean
```

## 查看文件
```{r eval=FALSE}

tree 16s
# 16s
# └── 1.raw
#     ├── A1_1.fq.gz
#     ├── A1_2.fq.gz
#     ├── A2_1.fq.gz
#     ├── A2_2.fq.gz
#     ├── A3_1.fq.gz
#     └── A3_2.fq.gz
# 
# 1 directory, 6 files
```

#查看原始数据质量
```{r eval=FALSE}
#### fastqc, multiqc查看原始测序数据质量(主要查看0.report/raw_fq_mq文件夹的文件)
fastqc 1.raw/* -t 8 -o 0.report/raw_fq
multiqc 0.report/raw_fq -o 0.report/raw_fq_mq
```


## fastp去除接头
```{r eval=FALSE}
笔者这里采用了parallel软件进行并行操作, 当然也可以使用for循环进行
parallel \
    -j 10 \
    --max-args=2 \
    fastp \
        --thread 8 \
        --in1 "{1}" \
        --in2 "{2}" \
        --out1 "./2.clean/{1/}" \
        --out2 "./2.clean/{2/}" \
        --disable_quality_filtering \
        --disable_length_filtering \
        --disable_trim_poly_g \
        --detect_adapter_for_pe \
        -t 1 \
        -h "./0.report/clean_fp/{1/}".fastp.html \
        -j "./0.report/clean_fp/{1/}".fastp.json \
    ::: ./1.raw/*gz
```
```ymal
- -j parallel并行数
- --max-args 一次为parallel传入几个参数
- --thread fastp软件调用线程数
- --in1 --in2 输入的正反向序列
- --out1 --out2 输出的正反向序列
- --disable_quality_filtering 关闭质控
- --disable_length_filtering 关闭长度质控
- --disable_trim_poly_g 关闭poly g质控
- --detect_adapter_for_pe 开启双端接头检测
- -t 尾部删除碱基数目
- -h -j 输出报告名称
- ::: ./1.raw/*gz 表示 `./1.raw/*gz`为parallel的传入文件
```
## 查看去接头后数据质量
```{r eval=FALSE}
# 对去接头后的序列质检看看(主要查看0.report/clean_fq_mq文件夹的文件)
multiqc 0.report/clean_fp -o 0.report/clean_fp_mq
fastqc 2.clean/* -o 0.report/clean_fq
multiqc 0.report/clean_fq -o 0.report/clean_fq_mq
```

## 构建数据清单

```{r eval=FALSE}
echo "sample-id" > tmp.mani.id
echo "forward-absolute-filepath" > tmp.mani.f
echo "reverse-absolute-filepath" > tmp.mani.r
find 2.clean/*1.fq.gz -print0 | xargs -0 -I "," basename , _1.fq.gz >> tmp.mani.id
find 2.clean/*1.fq.gz -print0 | xargs -0 -I "," echo "$PWD/," >> tmp.mani.f
find 2.clean/*2.fq.gz -print0 | xargs -0 -I "," echo "$PWD/," >> tmp.mani.r
paste tmp.mani.id tmp.mani.f tmp.mani.r > manifest
rm tmp.mani*
```

## 查看清单

less manifest

```{r eval=FALSE}
sample-id       forward-absolute-filepath       reverse-absolute-filepath
A1      /home/users/wd/2.clean/A1_1.fq.gz   /home/users/wd/2.clean/A1_2.fq.gz
A2      /home/users/wd/2.clean/A2_1.fq.gz   /home/users/wd/2.clean/A2_2.fq.gz
A3      /home/users/wd/2.clean/A3_1.fq.gz   /home/users/wd/2.clean/A3_2.fq.gz
```

## 查看文件类型

```{r eval=FALSE}
less ./1.raw/A_1.fq|head -n 1000 | awk '{if(NR%4==0) printf("%s",$0);}' \
| od -A n -t u1 -v \
| awk 'BEGIN{min=100;max=0;} \
{for(i=1;i<=NF;i++) {if($i>max) max=$i; if($i<min) min=$i;}}END \
{if(max<=126 && min<59) print "Phred33"; \
else if(max>73 && min>=64) print "Phred64"; \
else if(min>=59 && min<64 && max>73) print "Solexa64"; \
else print "Unknown score encoding"; \
print "( " min ", " max, ")";}'
```
```{r eval=FALSE}
Phred33
(44,70)
```

# 导入qiime2分析

```{r eval=FALSE}
# 激活qiime2环境
mamba activate qiime2-2022.2
# 导入
mkdir -p 2_table-rep
qiime tools import \
    --type 'SampleData[PairedEndSequencesWithQuality]' \
    --input-format PairedEndFastqManifestPhred33V2 \
    --input-path manifest \
    --output-path 2_table-rep/1.demux.qza
```

## 切除引物
```{r eval=FALSE}
# 声明前后引物(根据你实际的引物来设定)
# 常用引物
## 16s v4区 蓝藻特异性引物
export primer_f=GGGGAATYTTCCGCAATGGG
export primer_r=GACTACWGGGGTATCTAATCCCWTT
## 16s v4-v5区 515F-926R
export primer_f=GTGYCAGCMGCCGCGGTAA
export primer_r=CCGYCAATTYMTTTRAGTTT
## 18s v9区 1380F-1510R
export primer_f=CCCTGCCHTTTGTACACAC
export primer_r=CCTTCYGCAGGTTCACCTAC
## 18s v3-V4区 1380F-1510R
export primer_f=CGCGGTAATTCCAGCTCCA
export primer_r=TTGGYRAATGCTTTCGC
# 这里设定错误率为0.2, 最少overlap为10bp, 去除低于50bp的reads, 去除无法匹配的reads
qiime cutadapt trim-paired \
    --i-demultiplexed-sequences 2_table-rep/1.demux.qza \
    --p-cores 20 \
    --p-error-rate 0.2 \
    --p-overlap 10 \
    --p-front-f $primer_f \
    --p-front-r $primer_r \
    --p-minimum-length 50 \
    --p-discard-untrimmed \
    --o-trimmed-sequences 2_table-rep/2.trim.qza

# 可视化序列质量情况(以qiime2的角度来看数据测序质量)
# (qzv结果文件可以在 https://view.qiime2.org/ 进行可视化)
parallel \
    -j 10 \
    qiime demux summarize \
        --i-data "{}" \
        --o-visualization "{}".qzv \
    ::: 2_table-rep/*qza &
```

## dada2降噪、质控、双端合并、去嵌合体

```{r eval=FALSE}
# 这里由于我们前面用fastp做了去除接头的工作, 一般序列两端都比较干净, 
# 所以我这里设定了正反序列都不进行长度裁剪
qiime dada2 denoise-paired \
    --i-demultiplexed-seqs 2_table-rep/2.trim.qza \
    --p-n-threads 60 \
    --p-max-ee-f 2 \
    --p-max-ee-r 4 \
    --p-trunc-len-r 0 \
    --p-trunc-len-f 0 \
    --o-table 2_table-rep/table.qza \
    --o-representative-sequences 2_table-rep/rep-seqs.qza \
    --o-denoising-stats 2_table-rep/3.stats.qza

# dada2 结果可视化(qzv结果文件可以在 https://view.qiime2.org/ 进行可视化)
qiime metadata tabulate \
    --m-input-file 2_table-rep/3.stats.qza \
    --o-visualization 2_table-rep/3.stats.qza.qzv
qiime feature-table summarize \
    --i-table 2_table-rep/table.qza \
    --o-visualization 2_table-rep/table.qza.qzv

```

## 序列去冗余
```{r eval=FALSE}
qiime vsearch cluster-features-de-novo \      
    --i-table 2_table-rep/table.qza \
    --i-sequences 2_table-rep/rep-seqs.qza \
    --p-perc-identity 1\
    --o-clustered-table 2_table-rep/table-dn-99.qza \
    --o-clustered-sequences 2_table-rep/rep-seqs-dn-99.qza \
    --p-threads 60
```
## 序列注释
```{r eval=FALSE}
mkdir 4_taxon
qiime feature-classifier classify-sklearn \
--i-classifier /data/db/amplicon/classifier-pr2.qza \
--i-reads 2_table-rep/rep-seqs-dn-99.qza \
--p-n-jobs 40 \
--o-classification 4_taxon/taxonomy.qza

# 耗时10分钟
## 绘制物种注释柱状图(qzv结果文件可以在 https://view.qiime2.org/ 进行可视化)
qiime taxa barplot \
    --i-table 2_table-rep/feature-freauency-filtered-table-dn-99.qza \
    --i-taxonomy 4_taxon/taxonomy.qza \
    --o-visualization 4_taxon/bar-plots.table.qzv
```

## 特征表过滤（数据筛选）
```{r eval=FALSE}
# 偶然因素的过滤（过滤至少在2个样本中存在的feature，去除偶然的feature）
qiime feature-table filter-features \         
    --i-table 2_table-rep/table-dn-99.qza \
    --p-min-samples 2 \
    --o-filtered-table 2_table-rep/sample-contingency-filtered-table-dn-99.qza

# 按特征表的数据链过滤，只有特征序列总测序量大于10以上的才保留
qiime feature-table filter-features \         
    --i-table 2_table-rep/sample-contingency-filtered-table-dn-99.qza \
    --p-min-frequency 10 \
    --o-filtered-table 2_table-rep/feature-freauency-filtered-table-dn-99.qza
```
#过滤污染物及未分类的 ASVs
qiime taxa filter-table \
   --i-table 2_table-rep/feature-freauency-filtered-table-dn-99.qza \
   --i-taxonomy 4_taxon/taxonomy.qza \
   --p-include D_1__ \
   --p-exclude mitochondria,chloroplast \
   --o-filtered-table 2_table-rep/feature-freauency-filtered-table-dn-99.qza


## 取子集和汇总结果
```{r eval=FALSE}
qiime feature-table filter-seqs \
   --i-data 2_table-rep/rep-seqs-dn-99.qza \
   --i-table 2_table-rep/feature-freauency-filtered-table-dn-99.qza \
   --o-filtered-data 2_table-rep/rep_seqs_final.qza
```
## 构建进化树

```{r eval=FALSE}
mkdir -p 3_align-to-tree
qiime phylogeny align-to-tree-mafft-fasttree \
--i-sequences 2_table-rep/rep_seqs_final.qza \
--o-alignment 3_align-to-tree/aligned-rep-seqs.qza \
--o-masked-alignment 3_align-to-tree/masked-aligned-rep-seqs.qza \
--o-tree 3_align-to-tree/unrooted-tree.qza \
--o-rooted-tree 3_align-to-tree/rooted-tree.qza \
--p-n-threads 60
```


# 原始数据导出
上面我们生成了一系列文件但都是qza格式，通过下面代码可以将其转换为常见的文本格式

## 导出代表序列
```ymal
mkdir 5_export_res

qiime tools export \
--input-path 2_table-rep/rep_seqs_final.qza \
--output-path ./5_export_res
```
## 导出特征表
```{r eval=FALSE}
#导出taxonomy
qiime tools export \
--input-path 4_taxon/taxonomy.qza \
--output-path 4_taxon

#改表头
sed -i -e '1 s/Feature/#Feature/' -e '1 s/Taxon/taxonomy/' 4_taxon/taxonomy.tsv

qiime tools export \
   --input-path 2_table-rep/feature-freauency-filtered-table-dn-99.qza \
   --output-path ./5_export_res

#导出不带分类注释的asv表
biom convert \
   -i ./5_export_res/feature-table.biom \
   -o ./5_export_res/feature_table.tsv \
   --to-tsv

#导出带分类注释的asv表
biom add-metadata \
   -i ./5_export_res/feature-table.biom \
   -o ./5_export_res/feature-table_tax.biom \
   --observation-metadata-fp 4_taxon/taxonomy.tsv \
   --sc-separated taxonomy

biom convert \
   -i ./5_export_res/feature-table_tax.biom \
   -o ./5_export_res/asv_table.tsv \
   --to-tsv \
   --header-key taxonomy
```
## 导出有根树
```{r eval=FALSE}
qiime tools export \
    --input-path 3_align-to-tree/rooted-tree.qza \
    --output-path ./5_export_res

cd ./5_export_res; mv tree.nwk rooted_tree.nwk;cd .. 
```


